臺灣高等法院刑事判決　　　　　　　　　　　　　九十一年度上易字第二六七五號
　　上　訴　人　臺灣板橋地方法院檢察署檢察官
　　被　　　告　甲○○
右上訴人因被告侵占案件，不服臺灣板橋地方法院九十一年度易字第一三七一號，中
華民國九十一年八月二十八日第一審判決（起訴案號：臺灣板橋地方法院檢察署九十
一年度偵字第七四三五號）提起上訴，本院判決如左：
    主  文
上訴駁回。
    理  由
一、公訴意旨略以：被告甲○○與乙○○係屬父子關係，於民國（下同）八十二年間
    ，乙○○因罹病症，身體漸感癱瘓，遂將所營事業結束，並將其所有約新臺幣（
    下同）三百萬元及勞保殘障給付、住院給付計一百二十三萬八千八百六十元暨臺
    北市政府社會局每月撥入其設於郵局存簿儲金帳號第○三三五一三之四號帳戶之
    身心障礙者津貼五千元，均交予甲○○保管以供支付來日醫療及安養支出，詎甲
    ○○竟意圖為自己不法之所有，基於概括之犯意，自八十七年六月間起，將其所
    保管持有之前開款項部分變易為所有，挪為己用，總計金額約三百萬元，因認被
    告甲○○涉犯刑法第三百三十五條第一項之侵占罪嫌云云。
二、按犯罪事實應依證據認定之，無證據不得推定其犯罪事實，又不能證明被告犯罪
    者，應諭知無罪之判決，刑事訴訟法第一百五十四條、第三百零一條第一項分別
    定有明文。次按刑事訴訟法上所謂認定事實之證據，係指足以認定被告確有犯罪
    行為之積極證據而言，該項證據自須適合於被告犯罪事實之認定，始得採為斷罪
    資料；如未發現相當證據，或證據不足以證明，自不能以推測或擬制之方法，以
    為裁判之基礎（參照最高法院二九年上字第三一○五號判例、四十年台上字第八
    六號判例），又告訴人之告訴係以使被告受刑事追訴為目的（或意含其他請求）
    ，故其陳述是否與事實相符，仍應調查其他證據以資審認（參照最高法院五二年
    臺上字第一三○○號判例）。而刑法上之侵占罪，以意圖為自己或第三人不法所
    有，而擅自處分自己持有之他人所有物，即變更持有之意思為不法所有之意，為
    其構成要件，是刑法上侵占罪之成立，以持有他人之物為前提（參照最高法院四
    一年台非字第五七號及二八年上字第三三五０號判例）。
三、查公訴人據以認定被告涉犯刑法侵占罪嫌，無非係以被告侵占犯行，業據告訴人
    乙○○指訴歷歷，而告訴人先後交付四百餘萬元與被告保管，以供支付來日醫療
    及安養支出，惟告訴人自八十三年七月一日進入桃園縣私立愈健養護中心（下稱
    愈健養護中心）安養，被告先後僅支付安養費用一百三十一萬七千五百元，另臺
    北市政府社會局自八十五年七月起至八十九年三月止每月均發給告訴人身心殘障
    津貼五千元，撥入告訴人乙○○設於郵局存簿儲金帳號○三三五一三之四帳戶，
    總計有十六萬五千元，亦為被告提領花用一空等情，為其依據。惟訊據被告甲○
    ○矢口否認有右揭公訴人所指訴之侵占犯行，並辯稱：伊先後自父親處收受三百
    餘萬元，所收受之款項都是用在父親的醫療、安養、看護、雜支、做法事及生活
    所需等，其中並有交給叔叔五十萬元（後來又向叔叔拿回十萬元），且伊並支付
    其餘不足部分，伊並無侵占犯行云云。查依告訴人乙○○指述其先後交付被告四
    百餘萬元，而被告則供稱其先後自告訴人收受三百餘萬元，雙方就收受若干款項
    ，各執一詞，且並無何書面證據可資證明究何者為實，惟查告訴人於八十二年間
    因罹患多發性神經病變，身體漸感癱瘓，而將結束事業所得、勞保殘障給付及台
    北市政府社會局每月之身心障礙者津貼五千元等款項交予被告，供支付告訴人來
    日醫療、安養及其他必要支出，而被告亦不否認其自告訴人所收受之款項係欲供
    支付告訴人來日醫療、安養及其他必要之支出，玆被告及告訴人就告訴人因醫療
    、看護、安養及其他必要費用等支出，其實際金額究若干，雙方亦互執一詞，而
    衡情，依被告與告訴人之父子關係，被告當無每筆支出均索取收據，並預知日後
    必有糾葛而悉數保留支出憑據，然查告訴人於八十二年間因罹患多發性神經病變
    ，身體漸感癱瘓，先後在仁愛醫院及長庚醫院住院治療，並在長庚醫院開刀多次
    ，而此除必須支付必要之醫療費用外，另並每日以二千元之代價僱用「看護」照
    顧告訴人，且尚有其他雜費（如購買醫療用品等）之支出，而此據告訴人供稱係
    由被告所支付云云，公訴人認被告僅為告訴人支付一百三十餘萬元之安養費用，
    核與事實不合，其中不無誤會。另告訴人自八十三年七月一日進入愈健養護中心
    安養，迄八十八年十二月二十五日被告先後所支付之安養費用計一百三十一萬七
    千五百元，此固為被告所不否認，並據該養護中心負責人陳敬吾於偵查中及原審
    法院審理時證述在卷，且有該支付明細表影本乙份附於偵查卷內可參，惟查告訴
    人進入該養護中心後，除每月須支付月費二萬元至二萬九千元不等外，依證人陳
    敬吾於原審法院審理時證稱：乙○○在安養院，除支付月費外，尚有陪同外出看
    病、針灸之車馬費、購置紙尿布等雜費每月約四、五千元，款項都是由甲○○交
    給乙○○，再拿給伊云云，依此被告先後為告訴人所支付之安養費用，亦非僅如
    公訴人所述之一百三十餘萬元，參酌告訴人自八十二年間罹病，先後多次住院治
    療及開刀，暨進入前揭養護中心安養，其間歷時多年，因而所耗費之醫療、看護
    、安養及其他雜費之支出，當非如告訴人所述僅二百餘萬元即足敷支付，至被告
    以其父生病住院期間，曾為其父辦理法事祈福花費乙節，雖無何證據可資佐證，
    且衡情非屬一般所必需，而為公訴人以與常情似有不合，認為不足採信，惟以告
    訴人罹患重病，身體漸感癱瘓，多次住院開刀，為人子女者，在親誼顧慮，除藉
    助醫學治療外，另尋求心靈治療之途徑，以求心靈慰藉，並期心理併同治療之思
    考方向下，衡之民間一般生活習俗以觀，被告所述於告訴人生病住院期間，曾為
    告訴人辦理法事祈福乙事，非無可能。另查被告於其間並交付五十萬元予告訴人
    胞弟程惠定，此據證人程惠定於偵查時證述在卷（證人程惠定雖另證稱被告嗣復
    取回二十餘萬元云云，惟被告供稱其僅取回十萬元云云），至被告自八十五年七
    月起至八十九年三月止領取之台北市社會局身心障礙者津貼每月五千元，合計十
    六萬五千元，有台北市政府社會局九十一年二月七日北市社三字第０九一三０九
    二五一００號函在卷可憑，而此據被告所述亦係用於告訴人所需之安養費用，證
    人程惠定於偵查時亦證稱從中拿取四萬元云云，綜上所述，被告收受告訴人交付
    之款項後，雖雙方就該實際交付之金額究若干，互執一詞，惟被告自八十二年間
    告訴人罹患重病以來，先後多年為告訴人所支付醫療、看護、安養及其他必要費
    用等支出，並非如公訴人所指述之僅安養費用一百三十餘萬元，亦非如告訴人所
    述之二百餘萬元，而因被告並未保留何書面證據以資證明其實際究支付若干金額
    ，惟被告歷年來確有為告訴人支付醫療、安養、看護及其他必要費用等支出，則
    堪認定，僅係雙方就實際所支出之金額有其認知上之差距，已難認被告有何侵占
    之犯意。況查，被告與告訴人係屬父子關係，告訴人於罹患多發性神經病變，身
    體漸感癱瘓，因而將其結束事業所得、勞保殘障給付及台北市政府社會局每月之
    身心障礙者津貼五千元等款項交予被告，僅約定被告應支付告訴人來日醫療、安
    養、看護及其他必要支出等費用，則於告訴人交付系爭款項予被告時，顯已將系
    爭款項之所有權移轉予被告，否則被告又何以得動用系爭款項，被告顯非僅係為
    告訴人保管系爭款項，況且身為告訴人獨子之被告，就告訴人因醫療、安養、看
    護及其他必要支出等費用，無論金額多少理應如數支付，則被告既非為告訴人持
    有系爭款項，依上揭說明，核與刑法侵占罪之成立要件亦有未合，此外，復查無
    其他積極證據足證被告有何侵占犯行，被告所辯並無侵占犯行云云，應堪採信，
    原審因而以不能證明被告有何侵占犯行而為被告無罪之諭知，經核並無不合，公
    訴人上訴意旨猶認被告將代告訴人保管之系爭款項除支付一百三十餘萬元之安養
    費用外，悉數花用一空，而指摘原審判決被告無罪係屬不當，尚難認有理由，應
    予駁回。
據上論斷，應依刑事訴訟法第三百六十八條，判決如主文。
本案經檢察官施慶堂到庭執行職務。
中      華      民      國      九十一      年    十一    月    十四    日
              臺灣高等法院刑事第三庭
                                  審判長法  官  張  傳  栗
                                        法  官  徐  昌  錦
                                        法  官  李  英  勇
右正本證明與原本無異。
不得上訴。
                                        書記官  秦  慧  榮
中      華      民      國      九十一  年     十一     月    十四      日
